【裁判字號】    97,上更(二),146
【裁判日期】    971128
【裁判案由】    違反毒品危害防制條例
【裁判全文】
臺灣高等法院高雄分院刑事判決     97年度上更(二)字第146號
上  訴  人
即  被  告  甲○○
                    (另案於臺灣臺南監獄執行中)
選任辯護人  沈志祥律師
上列上訴人因違反毒品危害防制條例案件，不服臺灣高雄地方法
院91年度訴字第3436號中華民國92年7 月30日第一審判決（起訴
案號：臺灣高雄地方法院檢察署91年度偵字第19541 號），提起
上訴，判決後，經最高法院第二次發回，本院判決如下：
    主  文
原判決關於販賣第一級毒品暨定執行刑部分撤銷。
甲○○販賣第一級毒品，累犯，處有期徒刑柒年陸月。第一級毒
品海洛因陸包（淨重肆點參陸公克）沒收銷燬之。上開毒品外包
裝重壹點參伍公克、電子磅秤壹台、空分裝袋拾包、門號000000
0000號行動電話壹支（含SIM 卡）、新台幣陸仟元，均沒收。上
開未扣案之行動電話壹支如全部或一部不能沒收時，追徵其價額
；上開未扣案之新台幣陸仟元如全部或一部不能沒收時，以其財
產抵償之。
    事  實
一、甲○○前於民國88年間，因違反毒品危害防制條例案件，經
    法院判處有期徒刑5 月確定，並於89年12月11日執行完畢。
    甲○○綽號「頭哥」，明知海洛因係毒品危害防制條例第二
    條所規範之第一級毒品，不得非法持有、販賣，竟意圖營利
    ，基於販賣第一級毒品海洛因之犯意，以其所有0000000000
    號行動電話作為聯絡販毒之工具，於91年7 月間某日，由欲
    購買第一級毒品海洛因之秘密證人C1與甲○○上開門號行動
    電話聯絡後，甲○○在其高雄市○○街18巷43號5 樓之2 住
    處，以新臺幣 (下同)6,000 元 之價格販賣不詳數量之第一
    級毒品海洛因予C1施用。嗣經高雄市鳳山憲兵隊據報於91年
    9 月3 日13時30分許，持臺灣高雄地方法院核發之搜索票，
    前往上開甲○○住處搜索時，扣得甲○○所有第一級毒品海
    洛因6 包（驗後淨重共4.36公克、包裝重1.35公克）、供販
    賣第一級毒品海洛因所用之電子磅秤1 台及預備供販賣第一
    級毒品海洛因所用之空分裝袋10包。
二、案經高雄市憲兵隊移送臺灣高雄地方法院檢察署檢察官偵查
    起訴。
    理  由
壹、證據能力部分：
一、秘密證人C1於本院審理中業已具結證稱其在高雄市憲兵隊(
    以下簡稱憲兵隊)訊 問時所為之陳述均實在 (本院卷第99頁
    )， 堪認證人C1於憲兵隊及本院審理時所證相符；又秘密證
    人C2於憲兵隊所述與其於法院審理時經具結所為之陳述相符
    ；則證人C1、C2於憲兵隊所證即欠缺作為證據之必要性，故
    無證據能力。又秘密證人C2於原審法院所為之陳述，未經具
    結，亦查無不得令其具結之情事，原審亦未說明不得令其具
    結之原因（原審卷第196 頁），自無證據能力。
二、秘密證人C2於本院前審審理時雖證稱：91年度偵字第19541
    號第32頁之筆錄不是我的筆錄云云（本院上更(一)卷2 第15頁
    ）。惟經本院前審當庭採集證人C2之指紋送請法務部調查局
    鑑定結果，確為秘密證人C2接受偵訊之筆錄，有鑑定通知書
    在卷可憑（見同上卷第33、42頁），該偵訊筆錄確係證人C2
    於偵查中所為之陳述，殆無疑義。
三、秘密證人C1、C2於檢察官偵查中所為之陳述，已依法具結，
    其二人並於法院審理由到庭作證，經被告及辯護人行使詰問
    權，證人等未曾提及檢察官在偵查時有不法取供之情形，被
    告及辯護人亦未釋明上開陳述有顯不可信之情況，依刑事訴
    訟法第159 條之1 第2 項規定，證人等於偵查中經具結之證
    言具有證據能力。
貳、實體部分：
一、訊據上訴人即被告甲○○矢口否認有何販賣第一級毒品海洛
    因犯行，辯稱：我在高雄市○○區○○街共有三個房間，朋
    友柯進德、張益賢、韋立年都住過，柯進德、張益賢曾一起
    拿海洛因回來在房間分裝，電子磅秤、海洛因是柯進德所有
    ，是柯進德在我住處販賣毒品，我沒有販賣海洛因云云。
二、經查：
  (一)被告於上開時地販賣第一級毒品海洛因予證人C1施用之事實
    ，業據證人C1於本院審理中證述明確，證人C1指稱：我於91
    年4 月，當時我患有骨盆腔炎，多次向醫院治療皆無改善，
    我哥見我病痛不堪，便向我說他有方法幫我改善，就幫我施
    打海洛因以減輕我的痛苦，我就因此染上毒癮，之後我哥向
    我說以後向『頭哥』直接購買就可以，之後我就陸陸續續向
    『頭哥』購買毒品施用，直至今年8 月中旬，經由好友規勸
    ，我也覺得深受毒品之害，決心戒除毒癮，因此前往醫院請
    求協助勒戒，我不知『頭哥』姓名，我只知其居住於高雄市
    ○○街18巷43號5 樓之2 ，我平常向『頭哥』購買毒品時都
    是撥0000000000之行動電話給他，相約在他家樓下，我會拿
    他從樓上丟下之鑰匙進入他的住處購買毒品等語 (本院卷第
    99頁、憲調卷第2-5 頁）；其於檢察官偵查中亦具結證稱：
    我自己也有跟『頭哥』買過，後來我用0000000000手機聯絡
    ，自己到他吉昌街住處去買，買半錢6,000 元，有時候1 萬
    元，卷內0000000000行動電話通聯紀錄我可以指認出來其中
    0000000000號是我用來聯絡的等語（偵查卷第31頁背面、第
    156-157 頁）。另秘密證人C2於本院前審亦證稱：我認識被
    告，我去過甲○○家，因我的女朋友 (指C1) 要購買毒品，
    拿多少錢購買毒品我不清楚，是買海洛因，我女友到被告住
    處買毒品是最後一次，被告綽號叫『頭哥』，我女友購買毒
    品是在91年7 月中旬之前，時間我不記得等語（見本院上更
    (一)卷二第10、11、13、83頁）。
  (二)被告坦承門號0000000000號行動電話為其所有，而秘密證人
    C1所使用之0000000000行動電話確於91年7 、8 月間，與被
    告之0000000000號行動電話有通聯之事實，有和信電訊股份
    有限公司（下稱和信電訊公司）行動電話雙向通聯紀錄附卷
    可憑（偵查卷第36-48 頁)。 此外，並有海洛因粉末6 包、
    電子磅秤1 台及空分裝袋10包扣案可稽。該扣案之粉末6 包
    ，經法務部調查局鑑定結果，確係第一級毒品海洛因，合計
    淨重4.36公克，包裝重1.35公克，純度百分之29.62 ，純質
    淨重1.29公克等情，有該局鑑定通知書一份在卷可證（偵查
    卷第117 頁）。上開扣案之海洛因係自上開住處被告所使用
    之房間衣櫃內皮包所查獲，電子磅秤一台則藏置在另一房間
    冷氣機夾縫中，分裝袋亦藏匿在另一房間之櫃子內被查扣等
    情，業據證人即員警徐均城於偵查中證述明確（偵查卷第83
    頁），且繪有查獲現場及上開扣押物藏置所在之簡圖附卷足
    參（偵查卷第86頁），上開扣押物所在位置均非顯明，應係
    刻意藏置，再參酌扣案物品藏放之空間係在被告所得支配之
    房間內，該物品應係被告所有。且分裝袋、電子磅秤等並非
    貴重物品，被告竟刻意藏匿，可見該分裝袋、電子磅秤並非
    供被告日常家用，而係供販賣毒品所用之物甚明。被告空言
    否認扣案物品為其所有，惟其並未提出任何證據證明扣案物
    品之物主係另有其人，被告此部分所辯，不足採信。
  (三)綜上各情判斷，證人C1指訴向被告購買第一級毒品海洛因等
    語，應堪信為真實。至於被告販賣海洛因予證人C1之次數及
    價金，據證人C1前開指證，C1係自91年4 月間起至同年8 月
    中旬止，多次前往被告前開住處購買海洛因，價金6,000 元
    或1 萬元不等。而證人C2前述證詞則係指曾陪同C1前往被告
    住處購買海洛因一次，約在91年7 月中旬之前，時間不太記
    得，價金不清楚等情。由證人C1、C2之證詞以觀，依最有利
    於被告之採證，應認為被告係於91年7 月間，在其住處，販
    賣第一級毒品海洛因予C1一次，價金6,000 元。至證人C1另
    指證其自91年4 月間起至同年8 月中旬止，在被告住處，向
    被告購買海洛因多次，每次6,000 元或1 萬元不等云云，則
    因缺乏佐證，尚難遽予認定 (詳如後述)。
  (四)按販賣海洛因係違法之行為，且為檢警嚴厲查緝之重點，不
    法交易風險頗高，毒品取得來源管道極為隱密而困難，犯罪
    之最輕法定本刑為死刑、無期徒刑並得併科罰金，設若無利
    可圖，當無甘冒被查獲被判擔重刑之風險，而虧損或以平價
    賣出之理。本件被告販賣予證人C1之海洛因數量及進價如何
    ，雖無從查明，惟參諸前開說明，被告主觀上應係基於營利
    之意圖而販賣海洛因予C1無訛。
  (五)綜上所述，被告所辯，均係飾卸之詞，一無可採。本件事證
    明確，被告犯行洵堪認定。
三、查刑法業於94年2 月2 日修正公布，並於95年7 月1 日施行
    ，而被告行為時有關刑法第47條累犯之要件，第33條第5 款
    罰金最低額之規定均經修正，另刑法第65條第2 項原規定：
   「 無期徒刑減輕者，為7 年以上有期徒刑。」，修正後規定
    則為：「無期徒刑減輕者，為20年以下15年以上有期徒刑。
    」。修正前刑法第64條第2 項原規定：「死刑減輕者，為無
    期徒刑，或為15年以下12年以上有期徒刑。」，修正後規定
    則為：「死刑減輕者，為無期徒刑。」。比較結果，新法並
    非較有利於被告，依刑法第2 條第1 項規定及參照最高法院
    95年度第8 次刑庭會議決議，應適用較有利於被告行為時之
    舊法。
四、查海洛因係毒品危害防制條例第二條所稱之第一級毒品，不
    得非法販賣、持有。核被告販賣海洛因之行為，係犯毒品危
    害防制條例第四條第一項之販賣第一級毒品罪。被告因販賣
    第一級毒品海洛因而持有第一級毒品海洛因之行為，應為販
    賣之行為所吸收，不另論罪。查被告前於88年間，因違反毒
    品危害防制條例案件，經法院判處有期徒刑5 月確定，並於
    89 年12 月11日執行完畢，有臺灣高等法院被告前案紀錄表
    附卷可憑，其於執行完畢後5 年以內再故意犯本件有期徒刑
    以上之本罪，為累犯，應依修正前刑法第47條規定就罰金刑
    部分加重其刑，至於法定刑為死刑、無期徒刑部分，依法不
    得加重。再者，被告所犯販賣第一級毒品罪之法定刑為死刑
    或無期徒刑，被告僅販賣海洛因一次，所得僅6,000 元，而
    扣案之毒品海洛因淨重僅約4.36公克，純質淨重亦僅1.29公
    克，數量甚微，所得利益非鉅，如量處最低法定刑度之無期
    徒刑，猶屬過重，客觀上足以引起一般人之同情，爰依刑法
    第59條規定酌減其刑，並就法定刑為罰金刑部分先加後減之
    。
五、公訴意旨另以：被告意圖營利，基於販賣第一級毒品海洛因
    之概括犯意，自91年4 月間起至91年8 月間止，在高雄市○
    ○街18巷43號5 樓之2 住處內，連續販賣第一級毒品予韋立
    年、秘密證人C1及綽號「則、坤、君、頭、彬、雄」等不特
    定人施用，因認被告此部分亦涉犯販賣第一級毒品罪嫌。惟
    被告堅決否認此部份犯行，經查：
  (一)證人C1於本院及憲兵隊調查中係指訴：被告於91年4 月某日
    ，在我家中 (高雄市前鎮區○○○路523 巷○弄○號○樓)
    販賣海洛因給韋立年等語（見憲調卷第1 頁反面），並未供
    述購買之數量、價格，亦未有毒品扣案可供查證。另證人C2
    憲兵隊則稱：我於91年7 月中旬某日，韋立年邀我至被告吉
    昌街住處泡茶，韋立年並在我面前向被告購買海洛因施打云
    云 (憲調卷第4- 5頁)。 證人C1、C2所述被告與韋立年交易
    毒品之時間、地點，顯然不合。又證人C2於偵查中雖稱91年
    7 月中旬見過被告與韋立年交易毒品等語，但對於是否交付
    金錢，則稱「錢好像事先講好」（偵查卷第32頁背面），惟
    C2於本院更一審訊問時又改稱並未看到交付金錢云云（見本
    院更(一)卷二第14頁）。準此，被告與韋立年間，是否確有價
    金約定或交付之事實，似無積極證據可以佐證，是否符合販
    賣毒品需買賣雙方就價格與數量之意思合致之要件，仍有疑
    義。而本件自始至終並未傳訊買受人韋立年，嗣韋立年於96
    年5 月1 日死亡，有其個人基本資料查詢結果在卷可憑（見
    本院上更(一)卷一第161 頁），此部分無從進一步查證。至於
    扣案被告之記事本雖記載「韋3000」等文字，但尚難推論確
    係購毒積欠款項之記載，而非其他金錢債務，該筆記本仍難
    採為認定被告販賣海洛因予韋立年之確切證據。而韋立年曾
    自87年起多次進出戒治所，其於90年12月20日停止戒治後，
    於91年8 月22日復因施用毒品進入戒治所實施強制戒治，雖
    有臺灣高等法院被告前案紀錄表可參，但該前案紀錄表上並
    無韋立年係施用何種毒品而被裁定觀察勒戒之記載；縱韋立
    年施用毒品海洛因屬實，亦不足以認定係源自被告，自不能
    以該前案紀錄作為認定被告販賣海洛因予韋立年之證據。綜
    上，因證人C1、C2之證詞不相吻合，不能互為補強證據，此
    外，又查無其他積極證據足證被告確有販賣第一級毒品海洛
    因予韋立年之犯行，此部分應認為被告犯罪之證據不足。
  (二)除前開有罪部分外，證人C1雖另指證其自91年4 月間起至同
    年8 月中旬止，在被告住處，向被告購買海洛因多次，每次
    6,000 元或1 萬元不等云云。惟證人C2於本院前審則證述：
    我看過被告與C1交易毒品二次，被告送毒品到我明誠路住處
    給C1，金額一次為5 、6 千，一次為3 萬元云云 (本院更(一)
    卷二第9-15、82-85 頁)。 則證人C1、C2二人對於毒品交易
    之地點、金額之陳述亦不盡一致，實難遽予採為認定被告犯
    行之積極證據。
  (三)扣案被告之記事本雖有「則、坤、君、頭、彬、雄」等文字
    之記載，惟並無真實姓名可供查證，則被告被訴此部分罪嫌
    證明尚屬薄弱。
  (四)綜上所述，公訴人所為舉證未達通常一般人均不致有所懷疑
    ，而得確信其為真實之程度，應認為不能證明被告此部分犯
    罪，原應為無罪之諭知，惟因此部分與前開有罪部分，公訴
    人以連續犯之裁判上一罪關係起訴，爰不另為無罪之諭知，
    附此說明。
六、原審就被告販賣第一級毒品部分予以論罪科刑，固非無見。
    惟查：(一)除前開有罪部分外，被告並無自91年4 月間起至91
    年8 月間止，連續多次販賣第一級毒品海洛因予韋立年、秘
    密證人C1及綽號「則、坤、君、頭、彬、雄」等不特定人施
    用，已如前述，原判決認定被告亦有此部分販賣第一級毒品
    犯行，容有未合；(二)被告持以供販賣第一級毒品之行動電話
    ，及販賣第一級毒品所得款，雖未扣案，仍應依毒品危害防
    制條例第19條第1 項之規定宣告沒收，如全部或一部不能沒
    收時，追徵其價額或以其財產抵償之，原判決漏未宣告，亦
    有未合；(三)原審未及比較新舊法，亦有未當。被告上訴意旨
    否認犯罪，指摘原判決不當，雖無理由，但原判決此部份既
    有上開可議，自應由本院將原判決關於販賣第一級毒品及定
    執行刑部分，均撤銷改判。爰審酌被告販賣第一級毒品之動
    機係為營利，所為使人沉迷於毒癮，輕則戕害身心，重則引
    發諸多犯罪，對國人健康及社會治安之傷害深鉅，犯罪後否
    認犯行，態度不佳，惟念其販賣第一級毒品之對象僅1 人、
    次數僅1 次，所得甚微，其犯罪情節尚非重大等一切情狀，
    量處如主文第二項所示之刑，以資警惕。扣案之第一級毒品
    海洛因6 包，驗後淨重共4.36公克，應依毒品危害防制條例
    第18條第1 項規定宣告沒收銷燬之；上開毒品外包裝1.35公
    克係被告所有供包裝販賣毒品海洛因所用之物；扣案之電子
    磅秤一台係被告所有，已如前述，且供被告販賣毒品所用之
    物；均應依同條例第19條第1 項規定宣告沒收。未扣案搭配
    和信電訊公司門號0000000000號之行動電話壹支（含SIM 卡
    ），係被告所有（本院上更(一)字二卷第130-131 頁參照），
    且係供販賣毒品所用之物；未扣案之6,000 元係被告販賣毒
    品所得之財物；均應依同條例第19條第1 項之規定併宣告沒
    收；行動電話1 支如全部或一部不能沒收時，追徵其價額；
    販毒所得6,000 元如全部或一部不能沒收時，以其財產抵償
    之。空分裝袋10包係被告所有，已如前述，且係預備供販賣
    毒品所用之物，應依刑法第38條第1 項第2 款規定宣告沒收
    。另扣案之針筒、吸食器、美娜水、殘留毒品分裝袋等物均
    係施用毒品所用之物，捲煙器、藥丸（非毒品）、電話名冊
    、記事本等物，無證據證明與本件販賣第一級毒品有何關聯
    性，故不予宣告沒收。再疑似大品麻煙一支，經送高雄醫學
    大學附設中和紀念醫院鑑驗結果並非大麻，有該醫院檢高驗
    報告一紙在卷可查（見偵查卷第114 頁），自無犯罪可言，
    亦不得宣告沒收。至扣得之第四級毒品DIAZEPAM，已由公訴
    人另聲請單獨宣告沒收，併敘明之。
七、被告被訴轉讓第一級毒品海洛因部分，業經本院前審駁回上
    訴後，亦經最高法院駁回上訴確定，故不另論列。
據上論結，應依刑事訴訟法第369 條第1 項前段、第364 條、第
299 條第1 項前段，毒品危害防制條例第4 條第1 項、第18條第
1 項前段、第19條第1 項，刑法第2 條第1 項前段、第11條、第
59條，修正前刑法第47條、第38條第1 項第2 款，判決如主文。
本案經檢察官孫小玲到庭執行職務。
中    華    民    國    97    年    11    月    28    日
                  刑事第九庭    審判長法  官  莊秋桃
                                      法  官  裕斗
                                      法  官  范惠瑩
以上正本證明與原本無異。
如不服本判決應於收受本判決後10日內向本院提出上訴書狀，其
未敘述上訴理由者，並得於提起上訴後10日內向本院補提理由書
狀（均須按他造當事人之人數附繕本）「切勿逕送上級法院」。
中    華    民    國    97    年    11    月    28    日
                                      書記官  吳華榮
附錄本件判決論罪科刑法條：
毒品危害防制條例第四條第一項
製造、運輸、販賣第一級毒品者，處死刑或無期徒刑；處無期徒
刑者，得併科新台幣一千萬元以下罰金。


司法院資訊處製作；財團法人民間司法改革基金會備份。
